【裁判字號】    98,訴,147
【裁判日期】    990126
【裁判案由】    偽造有價證券等
【裁判全文】
臺灣新竹地方法院刑事判決               98年度訴字第147號
公  訴  人  臺灣新竹地方法院檢察署檢察官
被      告  甲○○
指定辯護人  本院公設辯護人乙○○
上列被告因偽造有價證券等案件，經檢察官提起公訴（97年度偵
字第8446號），本院判決如下︰
    主  文
甲○○共同意圖供行使之用，而偽造有價證券，處有期徒刑壹年
陸月。未扣案如附表編號1 至3 所示偽造之「丙○○」署押、編
號4 所示偽造「丙○○」為共同發票人部分，均沒收。
    事  實
一、甲○○為幫其胞弟李建軍籌措資金週轉，於民國86年10月24
    日以其為借款人，向當時位於新竹市○○路196 號（於92、
    93年間遷移至新竹市○○路645 號）之萬泰商業銀行股份有
    限公司新竹分公司（下稱萬泰銀行新竹分公司）貸款新臺幣
    （下同）30萬元時，透過李建軍介紹1 名姓名年籍不詳成年
    女子（李建軍涉嫌偽造文書部分，業據公訴人不起訴處分）
    ，共同基於意圖供行使之用而偽造有價證券、行使偽造私文
    書之犯意聯絡，未經丙○○同意或授權，由甲○○拿取放置
    在家中丙○○身分證、印章，在甲○○所開設、位於新竹市
    香山國小附近小李子清潔社交給前開女子，於銀行行員丁○○（原名蔡鴻章）就前開借款辦理對保程序時，由該名女子
    持丙○○證件、印章，偽以為丙○○本人、願意擔任前開借
    款之連帶保證人及願負共同清償責任之意，在附表編號1 至
    4 私文書、本票偽造「丙○○」之署押，並由不知情銀行行
    員丁○○將丙○○印章，蓋用於偽造「丙○○」之署押處，
    而偽造上開私文書及本票，使丙○○就該債務負連帶清償責
    任，據以提出於萬泰銀行新竹分公司以行使，足生損害於丙○○及萬泰銀行新竹分公司。嗣甲○○未依期還款，經萬泰
    銀行新竹分公司以附表編號4 所示甲○○及丙○○名義共同
    簽發本票，向本院聲請本票准許強制執行，經本院以87年度
    票字第1179號裁定准許。丙○○於93年間因接獲前開銀行所
    委託之名豐資產管理股份有限公司催討債務，始查悉上情。
二、案經丙○○告訴臺灣新竹地方法院檢察署檢察官偵查起訴。
    理  由
壹、程序部分：
一、本件公訴人起訴被告甲○○以未經告訴人丙○○同意或授權
    ，委由不知情刻印人員偽刻丙○○印章，蓋用於上開授信約
    定書、借據及本票，而認被告此部分涉嫌刑法第217 條第1
    項偽造印章罪，嗣於本院準備程序中，就偽刻丙○○印章部
    分犯罪事實，更正為盜用丙○○印章，法條適用部分，則變
    更為刑法第217 條第2 項盜用印章罪，有公訴人補充理由書
    在卷可稽，公訴人前開變更犯罪事實、法條適用部分，應予
    准許，合先敘明。
二、按被告以外之人於審判外之言詞或書面陳述，除法律有規定
    者外，不得作為證據；又被告以外之人於審判外之陳述，雖
    不符合同法第159條之1至第159條之4之規定，但經當事人於
    審判程序同意作為證據，法院審酌該言詞陳述或書面陳述作
    成時之情況，認為適當者，亦得為證據。當事人、代理人或
    辯護人於法院調查證據時，知有第159條第1項不得為證據之
    情形，而未於言詞辯論終結前聲明異議者，視為有前項之同
    意，刑事訴訟法第159條第1項及第159條之5分別定有明文。
    經查，本判決下列所引用之被告以外之人於審判外之陳述，
    屬傳聞證據部分，檢察官、被告、辯護人於本院準備、審理
    程序中均表示沒有意見，且迄於言詞辯論終結前亦未聲明異
    議。本院審酌上開證據資料製作時之情況，尚無違法不當及
    證明力明顯過低之瑕疵，亦認為以之作為證據應屬適當，故
    揆諸前開規定，爰依刑事訴訟法第159 條之5 規定，認前揭
    證據資料均有證據能力。
貳、實體部分：
一、訊據被告甲○○意圖供行使之用而偽造有價證券、行使私文
    書犯行坦認不諱，並有下列證據可資為證：
    (一)被告甲○○於86年10月24日，未獲告訴人丙○○同意及授
      權，以告訴人丙○○名義為連帶保證人，向當時位於新竹
      市○○路196 號之萬泰銀行新竹分公司貸款30萬元，當場
      簽立借據、授信約定書，並以告訴人名義共同簽發面額30
      萬元本票，交付前開銀行。嗣被告未依期清償借款，萬泰
      銀行新竹分公司即持前開本票，向本院聲請准予強制執行
      ，經本院以87年度票字第1179號裁定准許在案，並委託名
      豐資產管理股份有限公司向告訴人催討債務之事實，業據
      被告自承在卷，並有貸款申請書、借據、授信約定書、本
      票、授權書、本院87年度票字第1179號民事裁定、名豐資
      產管理股份有限公司限期通知書（見93發查偵41號第26─
      30頁、第13頁、第12頁）在卷可稽。
    (二)又依告訴人丙○○於警詢、偵查中指訴、證述：伊與被告
      原為夫妻，於88年11月2 日離婚。被告前未經伊同意，也
      未經伊授權，即拿伊的身分證及印章，於86年10月24日向
      位在新竹市○○路196 號萬泰銀行新竹分公司辦理信用貸
      款30萬元時，偽造伊名義擔任保證人，伊也沒有簽發本票
      。卷附申辦貸款附件之身分證影本是伊的，本票、授權書
      、貸款申請書、借據上丙○○簽名不是伊簽的，且於貸款
      過程中，伊未到過銀行辦理對保手續。被告事後有在電話
      中承認是他自己去辦的，銀行行員跟伊說是被告拿伊的身
      分證、印章去辦，銀行說他也有帶1 位長的跟伊很像的女
      子一起去辦等語（見93發查偵41號第4 ─5 頁、第10─11
      、第42─43頁、94偵緝381 號第30頁）。
    (三)證人即本件貸款承辦人員丁○○
      1.於偵查中證稱：伊任職於萬泰銀行新竹分公司，本件貸
        款伊是承辦人，向伊任職銀行申請信用貸款，須提出申
        請人身分證影本、薪資單、視申請人財務狀況會要求提
        出保證人、若需提出保證人，在對保時會請保證人親自
        到場，保證人需提出身分證正本。對保時我們會從身分
        證來看，還會詢問保證人及申請人身分證字號、住所、
        電話等資料，如果申請人及保證人均對答如流的話，我
        們會信任其為提出身分證證件之本人。對保之後，款項
        核撥下來，直接匯入申請人帳戶，我們沒有再通知申請
        人，本件貸款時間久遠，沒有什麼印象等語（見94年偵
        緝381號第64─65 頁）。
      2.於本院證述：萬泰銀行新竹分公司於86年間設在新竹市
        ○○路196 號，於92或93年才從林森路搬遷到西大路64
        5 號。本件貸款伊是經辦、對保人員。本件貸款當時，
        有要求被告太太親自來銀行作保。一般對保的程序，會
        要保證人出具身分證正本，並且核對資料，如果保證人
        回答都可以，我們程序上就成立。貸款之借款人、連帶
        保證人簽名，一定要各自自己簽名，亦即本件貸款案件
        在對保的時候，真的有1 個讓我們認為是連帶保證人『
        丙○○』的人有簽名。上面印文是伊用印，都是在他們
        面前用印，且請他們看完後，才將印章還給他們。來簽
        連帶保證人的那位女子伊沒有什麼印象，只知道核對基
        本資料都很順，沒有發現異狀等語（見本院98訴147 號
        第60-62 頁）。
    (四)另觀諸卷附被告、告訴人在偵查中當庭所簽寫之「丙○○
      」，與卷附本票、授權書、借據、授信約定書上「丙○○
      」署押，經以肉眼比對，其書寫方式、運筆力道均屬不同
      ，有被告、告訴人在偵查中當庭書寫「丙○○」字據（見
      93發查偵41號第32頁、97偵8446號第6 頁）附卷可按，足
      見如附表所示之偽造丙○○署押，應係告訴人及被告以外
      之人所書寫。是認被告上開自白與事實相符，而堪採信。
    (五)至告訴人於偵查中指訴如附表所示文件、本票上印文，係
      偽刻之印章所蓋用等語，然經告訴人於本院準備程序中更
      正表示前開印章為伊放置在家中，為被告所盜用等情，自
      應以告訴人於本院時陳述為可採，併此敘明。
    (六)綜上事證，被告意圖供行使之用偽造有價證券、行使偽造
      私文書之犯行，洵堪認定，應依法論罪科刑。
二、論罪科刑部分：
    (一)新舊法比較：
      被告行為後，刑法已於94年2 月2 日修正公布，95年7 月
      1 日施行，而刑法施行法亦於95年6 月14日增訂第1 條之
      1。修正後刑法第2 條第1 項規定：「行為後法律有變更
      者，適用行為時之法律。但行為後之法律有利於行為人者
      ，適用最有利於行為人之法律。」，係規範行為後法律變
      更所生新舊法律比較適用之準據法，於新法施行後，應適
      用修正後刑法第2 條第1 項之規定，為「從舊從輕」之比
      較（此條項規定，僅係新、舊法之比較適用之宣示性指導
      原則，並非實體刑罰法律，自不生行為後法律變更之比較
      適用問題）。且比較時應就罪刑有關之共犯、未遂犯、想
      像競合犯、牽連犯、連續犯、結合犯，以及累犯加重、自
      首減輕暨其他法定加減原因（如身分加減）與加減例等一
      切情形，綜其全部罪刑之結果而為比較（最高法院95年第
      8 次刑事庭會議決議參照）。
      1.刑法第201 條第1 項意圖供行使之用偽造有價證券罪之
        法定刑為3 年以上10年以下有期徒刑，得併科3 千元以
        下罰金，依被告行為時刑法第33條第5 款：「主刑之種
        類：罰金：一元以上。」，及罰金罰鍰提高標準條例第
        1 條前段「依法律應處罰金、罰鍰者，就其原定數額得
        提高為二倍至十倍」等規定，該條罰金刑部分最高額應
        提高為3,000 元以下，最低額為1 元以上，經折算為新
        臺幣後，最高可罰新臺幣9,000 元，最低則為新臺幣3
        元；至被告行為後刑法施行法第1 條之1 公布規定：「
        中華民國94年1 月7 日刑法修正施行後，刑法分則編所
        定罰金之貨幣單位為新臺幣。94年1 月7 日刑法修正時
        ，刑法分則編未修正之條文定有罰金者，自94年1 月7
        日刑法修正施行後，就其所定數額提高為30倍。但72年
        6 月26日至94年1 月7 日新增或修正之條文，就其所定
        數額提高為三倍」；且刑法第33條第5 款亦修正為：「
        主刑之種類：罰金，新臺幣一千元以上，以百元計算之
        」，因刑法第201 條第1 項之規定係72年6 月26日前所
        訂定，故依新法規定，罰金部分應提高為30倍，即最高
        可罰新臺幣9 萬元，最低應罰新臺幣1 千元。經比較新
        、舊法之結果，修正前之規定較有利於被告。
      2.刑法第28條有關共犯之規定，修正前規定：「二人以上
        共同實施犯罪之行為者，皆為正犯」，修正後則規定：
        「二人以上共同實行犯罪之行為者，皆為正犯」，亦即
        修正後規定，係將原來共同正犯之共同「實施」犯罪，
        改為共同「實行」犯罪，剔除完全未參與犯罪相關行為
        「實行」之「陰謀共同正犯」及「預備共同正犯」，是
        修正後之共同正犯之可罰性要件之範圍業已限縮，乃屬
        行為可罰性要件之變更，自應比較新舊法，依刑法第2
        條第1項前段規定，惟本案被告共同實行妨害自由犯行
        ，不論適用修正前、後之刑法第28條規定，均應成立共
        同正犯，依刑法第2條第1項前段之規定，應適用行為時
        刑法第28條之規定。
      3.綜合上開各條文修正前後之比較結果，以修正前之規定
        對被告等人較為有利，是依刑法第2 條第1 項前段之規
        定，並參考上開最高法院之見解，本件應整體適用行為
        時即修正前之刑法規定處斷。
      4.刑法第55條關於想像競合犯之規定，新法增列但書「不
        得科以較輕罪名所定最輕本刑以下之刑」，係科刑之限
        制，為法理之明文化，非屬法律之變更，自無新舊法比
        較之問題，併此敘明。
    (二)
      1.核被告甲○○所為，係犯刑法第201 條第1 項之偽造有
        價證券罪及同法第210 條、第216 條之行使偽造私文書
        罪。被告行使偽造有價證券以使萬泰銀行新竹分公司交
        付30萬元，所交付者即係該證券本身之價值，則其詐欺
        取財仍屬行使偽券之行為，不另成立詐欺罪名。
      2.被告與姓名年籍不詳女子就犯罪事實所示之犯行，均有
        犯意之聯絡及行為之分擔，應依刑法第28條論以共同正
        犯。
      3.又被告利用不知情之丁○○在授信約定書、借據及面額
        30萬元本票、授權書盜蓋告訴人印章，為間接正犯。
      4.被告先後接續偽造授權書、借據、授信約定書，基於單
        一犯意接續而為，侵害單一法益，應屬接續犯，單純一
        罪。
      5.至被告利用不知情丁○○盜蓋印章，及偽造署押之階段
        行為，分別為偽造私文書、偽造本票所吸收，偽造私文
        書之低度行為，為行使偽造私文書之高度行為所吸收；
        行使偽造有價證券之低度行為，為偽造有價證券之高度
        行為所吸收，均不另論罪。
      6.被告以一行為觸犯上開二罪名，為想像競合，應從一重
        之偽造有價證券罪處斷。
    (三)爰審酌被告係為幫其胞弟李建軍籌措資金，於以其自己名
      義向銀行辦理信用貸款，銀行行員辦理對保程序之際，為
      取信銀行人員，共同與姓名年籍不詳成年女子，偽以為與
      被告當時具婚姻關係丙○○本人而辦理對保，並偽造如附
      表所示丙○○署押，偽以願意負連帶清償之意，且共同簽
      發面額30萬元本票1 紙，並據以向萬泰銀行新竹分行行使
      而取得30萬元，惟考量該紙本票簽發後，仍由銀行持之以
      擔保前開債務之履行，並未進入交易市場流通，且金額並
      非鉅大，因認所犯3 年以上10年以下有期徒刑重典，縱科
      以法定最低刑度，仍過於嚴苛，依刑法第59條規定減輕刑
      罰。再審酌被告素行、為幫其胞弟籌措資金的犯罪動機、
      目的、手段、所生損失，兼衡其生活狀況、智識程度，以
      及與被害人的特殊利害關係等一切情狀，量處如主文所示
      刑罰。
    (四)另於中華民國九十六年罪犯減刑條例施行前即96年7 月16
      日前，經通緝而未於中華民國96年12月31日以前自動歸案
      接受偵查、審判或執行者，不得依前開條例減刑，中華民
      國九十六年罪犯減刑條例第5 條定有明文。本案被告於偵
      查中經公訴人合法傳、拘，無正當理由而未到庭，臺灣新
      竹地方法院檢察署於94年2 月2 日發佈通緝，於94年9 月
      5 日緝獲，經公訴人訊問被告後，予以限制住居，而撤銷
      通緝。公訴人復於偵查中合法傳、拘被告，被告仍無正當
      理由未到庭，再經臺灣新竹地方法院檢察署於95年8 月15
      日發布通緝，於97年9 月17日緝獲，經送福建連江地方法
      院檢察署檢察官訊問無誤後，送執行之事實，有臺灣新竹
      地方法院檢察署通緝書、撤銷通緝書、福建連江地方法院
      檢察署97年9 月23日函文及函覆該署檢察官指揮書附卷可
      憑。被告犯罪行為雖發生於86年10月24日即減刑條例施行
      前，且於前開減刑條例施行前先後遭通緝2 次，惟最後1
      次緝獲時間於97年9 月17日，尚不符前開減刑要件，而不
      予減刑，附此敘明。
三、沒收部分：
    (一)以告訴人丙○○名義偽造本票1 張，雖未扣案，但並無積
      極證據證明已經滅失，依刑法第205 條規定宣告沒收。偽
      造本票所偽造的署押，因偽造的本票已經宣告沒收而包括
      在內，不另諭知沒收。
    (二)又刑法第219 條所定不問屬於犯人與否沒收，以偽造印章
      、印文或署押為限，盜用者不在其列（最高法院46年台上
      第1533號、48年台上字第113 號判例參照）。附表編號1
      至3 所示偽造「丙○○」署押，不問屬於犯人與否，依刑
      法第219 條規定宣告沒收；盜蓋印文部分，均係被告利用
      不知情銀行行員盜用告訴人之真正印章所蓋之印文，並非
      偽造印章之印文，依上開說明，爰不予宣告沒收。至被告
      所偽造之借據、授信約定書、授權書，業已交予萬泰銀行
      新竹分公司收執，已非被告所有之物，爰不另為沒收之諭
      知，附此敘明。
據上論斷，依刑事訴訟法第299 條第1 項前段，刑法第2 條第1
項前段、修正前刑法第28條、刑法第201 條、第210 條、第216
條、第205 條、第219 條、第55條前段、第59條，刑法施行法第
1條 之1 第1 項、第2 項前段，判決如主文。
本案經檢察官陳宏兆到庭執行職務。
中    華    民    國    99    年    1     月    26    日
                  刑事第四庭    審判長法  官  黃美文
                                      法  官  朱美璘
                                      法  官  邱玉汝
以上正本證明與原本無異。
如不服本判決應於收受判決後10日內向本院提出上訴書狀，並應
敘述具體理由。其未敘述上訴理由者，應於上訴期間屆滿後20日
內向本院補提理由書(均須按他造當事人之人數附繕本)「切勿逕
送上級法院」。
中    華    民    國    99    年    1     月    26    日
                                      書記官  陳怡芳
論罪科刑法條：
刑法第201條：
意圖供行使之用，而偽造、變造公債票、公司股票或其他有價證
券者，處三年以上十年以下有期徒刑，得併科三千元以下罰金。
行使偽造、變造之公債票、公司股票或其他有價證券，或意圖供
行使之用，而收集或交付於人者，處一年以上七年以下有期徒刑
，得併科三千元以下罰金。
刑法第210條：
偽造、變造私文書，足以生損害於公眾或他人者，處五年以下有
期徒刑。
刑法第216條：
行使第二百十條至第二百十五條之文書者，依偽造、變造文書或
登載不實事項或使登載不實事項之規定處斷。
附表：
┌──┬──────────┬────────┬────────┐
│編號│偽造私文書、本票    │偽造之署押      │數            量│
├──┼──────────┼────────┼────────┤
│1   │借  據              │丙○○          │1枚             │
├──┼──────────┼────────┼────────┤
│2   │授信約定書          │丙○○          │2枚             │
├──┼──────────┼────────┼────────┤
│3   │授權書              │丙○○          │1枚             │
├──┼──────────┼────────┼────────┤
│4   │發票日86年10月24日面│丙○○          │1枚             │
│    │額30萬元本票1 紙共同│                │                │
│    │發票人丙○○部分    │                │                │
└──┴──────────┴────────┴────────┘

司法院資訊處製作；財團法人民間司法改革基金會備份。
